臺灣高雄地方法院民事判決　　　　　　　　　　　　九十三年度訴字第一０九五號
　　原　　　告　　乙○○
　　訴訟代理人　　甲○○○
　　被　　　告　　丁○○
　　兼右 一 人　　丙○○
　　訴訟代理人
　　被　　　告　　戊○○
右當事人間分割共有物事件，經本院於民國九十三年十二月二十一日言詞辯論終結，
判決如下：
    主    文
兩造共有坐落高雄縣美濃鎮○○段第六一０、六一０之一地號土地准予合併分割。分
割方法為如附圖所示之Ｄ部分（面積一百六十六點四七平方公尺）分歸原告所有，Ｅ
及Ｅ１部分（面積合計一百六十六點四七平方公尺）分歸被告丁○○所有，Ｂ及Ｂ１
部分（面積合計三百三十點一五平方公尺）分歸被告丙○○所有，Ｃ部分（面積一百
五十九點八平方公尺）分歸被告戊○○所有，Ａ及Ａ１部分（面積合計九十點七三平
方公尺）分歸原告、被告丁○○、戊○○按其應有部分之比例保持共有。
被告丙○○應各給付原告、被告丁○○新臺幣玖萬壹仟肆佰貳拾捌元。
被告戊○○應各給付原告、被告丁○○新臺幣壹拾柒萬肆仟捌佰玖拾肆元。
訴訟費用由被告丁○○負擔二四○○分之六二九、被告丙○○負擔三分之一、被告戊○○負擔一二○○分之一七一，餘由原告負擔。
    事實及理由
一、本件被告戊○○經合法通知，未於言詞辯論期日到場，核無民事訴訟法第三百八
    十六條各款所列情形，爰依原告聲請，由其一造辯論而為判決。
二、原告主張：緣坐落高雄縣美濃鎮○○段第六一０、六一０之一地號之土地（地目
    建，面積分別為九百零七點一三平方公尺、六點四九平方公尺）為兩造所共有（
    伊與被告丁○○之應有部分各為二四００分之六二九，被告丙○○之應有部分為
    三分之一，被告戊○○之應有部分為一二００分之一七一），而系爭土地依其使
    用目的並非不能分割，且兩造亦無不分割之特約，惟兩造對分割方案尚有異見，
    致無法達成分割協議，為此乃依法訴請合併裁判分割，並請求按如附圖所示之Ａ
    部分（面積九十點０九平方公尺）及Ａ１部分（面積０點六四平方公尺）分歸伊
    及被告丁○○、戊○○按應有部分之比例保持共有，Ｂ部分（面積三百二十七點
    三三平方公尺）及Ｂ１部分（面積二點八二平方公尺）分歸被告丙○○所有，Ｃ
    部分（面積一百五十九點八平方公尺）分歸被告戊○○所有，Ｄ部分（面積一百
    六十六點四七平方公尺）分歸伊所有，Ｅ部分（面積一百六十三點四四）及Ｅ１
    部分（面積三點０三平方公尺）分歸被告丁○○所有。
三、被告戊○○未於最後言詞辯論期日到場，據其之前所為陳述則與被告丁○○、丙○○同以：伊等均同意原告所提之分割方案，而各共有人所分得之土地與應有部
    分面積之差額，願依系爭二筆土地於民國九十三年一月之公告現值加四成即每平
    方公尺新臺幣（下同）七千一百四十元之金額計算互為補償，爰聲明求為判決如
    原告聲明所示。
四、按「各共有人得隨時請求分割共有物」，而「分割之方法不能協議決定者，法院
    得因任何共有人之聲請命為分配」，民法第八百二十三條第一項前段、八百二十
    四條第二項分別定有明文，又「共有物如為不同地號之數筆土地，其共有人如非
    以成立一共有關係之意思而共有該數筆土地時，應認其共有關係分別存在於系爭
    土地之上，除經全體共有人同意外，法院為分割時，尚不能任意予以合併分割」
    ，最高法院八十五年度臺上字第二四五八號著有判決意旨可資參照。本件原告主
    張系爭二筆土地為兩造依上述比例所共有，而兩造就此亦未訂立不予分割之期限
    ，惟兩造就分割之方法迄仍無法達成協議等情，業據其提出與所述相符之土地登
    記謄本、分區使用證明書、調解不成立證明書等件在卷可證，且為被告所不爭執
    ，自堪信原告主張為真實。今系爭土地地目既屬建地，就其使用目的並無不能分
    割之情形，而兩造間亦未訂有不分割期限之特約，且兩造於起訴前就系爭土地之
    分割方法並未能協議決定，又兩造於本件審理中業均陳明願就系爭二筆土地予以
    合併分割等語在卷，從而本件原告訴請裁判合併分割系爭二筆共有土地，依法洵
    屬正當，自應予以准許。
五、次按「法院裁判分割共有物，須斟酌各共有人之利害關係，使用情形，共有物之
    性質及價值、經濟效用、符合公平經濟原則，其分割方法始得謂為適當。又分割
    共有物固不受分管契約之拘束，惟盡量依各共有人使用現狀定分割方法，以維持
    現狀，減少共有人所受損害，當不失為裁判分割斟酌之一種原則」，又「分割共
    有物，以消滅共有關係為目的。法院裁判分割共有土地時，除因該土地內部分土
    地之使用目的不能分割 (如為道路) 或部分共有人仍願維持其共有關係，應就該
    部分土地不予分割或准該部分共有人成立新共有關係外，應將土地分配於各共有
    人單獨所有」，最高法院九十一年度臺上字第八０五號、六十九年臺上字第一八
    三一號分別著有判決、判例可資參照。查系爭二筆土地北側係面臨高雄縣美濃鎮
    ○○街，其中如附圖所示Ａ及Ａ１部分現為共用巷道，Ｂ及Ｂ１部分現為被告丙○○所占有，並於其上築有門牌號碼高雄縣美濃鎮○○街二三號之磚造二層房屋
    乙棟，Ｃ部分現為被告戊○○所占有而於其上築有磚造一層房屋乙棟，至Ｅ１及
    Ｅ部分北側現則為磚造二層房屋而供被告丁○○作為倉庫使用，Ｅ部分南側及Ｄ
    部分現為鐵皮屋及空地，均係由原告占有使用中乙節，此經本院會同高雄縣美濃
    地政事務所人員到場勘測屬實，並製有勘驗筆錄、照片及複丈成果圖等件在卷可
    憑，是系爭土地既已建有一或二層磚造房屋而由各共有人分別占有使用多年，而
    原告與被告丁○○、戊○○於審理中復同意由其等三人就系爭二筆土地如附圖所
    示Ａ及Ａ１部分按原應有部分比例繼續保持共有以便通行之用，是為使系爭土地
    發揮最高之經濟利用價值，並同時兼顧兩造意願，堪認原告所主張之分割方法尚
    屬妥當適宜，且無損於被告之利益，爰定其分割方法如主文第一項所示。
六、末按「以原物為分配時，如共有人中，有不能按其應有部分受分配者，得以金錢
    補償之，為民法第八百二十四條第三項所明定。故以原物為分配時，各共有人是
    否應為補償或受補償，均應以其所受分配者，是否已逾或少於其應有部分為斷，
    且補償金額之多寡，亦應以應有部分為計算之標準」，而「共有物原物分割而應
    以金錢為補償者，倘分得價值較高及分得價值較低之共有人均為多數時，該每一
    分得價值較高之共有人即應就其補償金額對於分得價值較低之共有人全體為補償
    ，並依各該短少部分之比例，定其給付金額，方符共有物原物分割為共有物應有
    部分互相移轉之本旨」，最高法院七十七年度臺上字第六十五號、九十年度臺上
    字第二二一四號分別著有判決意旨可資參照。查系爭土地依附圖所示之內容而為
    分割後，被告丙○○、戊○○將分別分得三百三十點一五、一百七十九點一九平
    方公尺，此已較其等應有部分算得之面積即三百零四點五四、一百三十點二平方
    公尺分別多出二十五點六一、四十八點九九平方公尺，而原告與被告丁○○可分
    得之二百零二點一四平方公尺均將較其等應有部分算得之面積二百三十九點四四
    平方公尺減少三十七點三平方公尺乙節，此為兩造所不爭執，則依上開說明，原
    告與被告丁○○所受分配短少之面積，自應由逾其應有部分取得之共有人即被告
    丙○○、戊○○依各該短少部分之比例以金錢補償之；又系爭土地於九十三年一
    月之公告土地現值為每平方公尺五千一百元，此有土地登記謄本附卷可佐，今兩
    造既均同意以該價格加計四成即每平方公尺七千一百四十元計算補償之金額，則
    被告丙○○應分別補償原告及被告丁○○九萬一千四百二十八元（計算式：
    25.61/74.6 ×37.3×7140=91428，小數點以下四捨五入），被告戊○○應分別
    補償原告及被告丁○○十七萬四千八百九十四元（計算式：48.99/74.6×37.3×
    7140=174894 ，小數點以下四捨五入）始為合理，爰就其應補償金額判決如主文
    第二項所示。
七、據上論結，本件原告之訴為有理由，合依民事訴訟法第三百八十五條第一項前段
    、第八十條之一、第八十五條第一項但書，判決如主文。
中　　　華　　　民　　　國　　九十三　　年　　 十二 　　月　　 三十 　　日
                                    民事第五庭
                                        審判長法官  黃  宏  欽
                                        法      官  郭  宜  芳
                                        法      官  謝  雨  真
正本係照原本作成。
如不服本判決，應於送達後廿日內，向本院提出上訴狀並表明上訴理由，如於本判決
宣示後送達前提起上訴者，應於判決送達後十日內補提上訴理由書（須附繕本）。
中　　　華　　　民　　　國　　九十三　　年　　 十二 　　月　　 三十 　　日
                                        法院書記官  洪  育  祺
